最高法院刑事判決　　　　　　九十六年度台上字第五一０八號
上　訴　人　甲○○
選任辯護人　吳啟勳律師
上　訴　人　乙○○
　　　　　　丙○○
上列上訴人等因違反貪污治罪條例案件，不服台灣高等法院台南
分院中華民國九十五年六月二十二日第二審更審判決（九十四年
度重上更(五)字第三六五號，起訴案號：台灣嘉義地方法院檢察署
八十五年度偵字第二九八八、六八四三號），提起上訴，本院判
決如下：
    主  文
原判決撤銷，發回台灣高等法院台南分院。
    理  由
本件原判決撤銷第一審關於上訴人甲○○、乙○○、丙○○（下
稱上訴人等三人）部分之科刑判決，改判論甲○○、乙○○以共
同連續依據法令從事公務之人員，對於主管之事務，直接圖利罪
，甲○○處有期徒刑貳年捌月，褫奪公權貳年；乙○○處有期徒
刑伍年貳月，褫奪公權參年。又論丙○○以連續依據法令從事公
務之人員，對於主管之事務，直接圖利罪，處有期徒刑貳年捌月
，褫奪公權貳年。固非無見。
惟按：(一)、判決不載理由或所載理由矛盾，依刑事訴訟法第三百
七十九條第十四款之規定，其判決當然為違背法令，足以構成撤
銷之原因。經查本件關於上訴人甲○○、乙○○提前支付工程款
而圖利承包商部分，原判決係認定：甲○○原係嘉義縣水上鄉公
所（下稱水上鄉公所）建設課長，主管綜理督導全鄉經建設計、
施工、監工、核照事項；乙○○原係該鄉公所建設課技士，主管
掌理該鄉營建、管理、監驗事項，均為依據法令從事公務之人員
。甲○○、乙○○與當時擔任鄉長之林崑山（另案判決確定）共
同基於對於主管之事務直接圖利之概括犯意聯絡，明知依工程契
約所訂，該判決附表壹所示之十五項工程款，均應俟台灣省政府
補助款撥付後始能支付，竟共同於如該附表壹編號一至十二、十
四所示之工程款支付日期，不法提前分別支付工程款予各該承包
商，至台灣省政府於八十六年一月二十八日撥款予水上鄉公所之
日止，直接圖利如該附表壹編號一至十二、十四所示之利息差額
，合計新台幣（下同）五十一萬四千三百六十元等情（見原判決
第二至三頁，事實欄第一項）。然依原判決附表壹之記載，該附
表壹編號一至十二、十四所示工程之工程款，係於八十四年一月
二十六日至八十四年八月八日間支付予各該承包商（見原判決第
六十二至六十四頁）；而台灣省政府相關之補助款項，則係於八
十六年一月二十八日始行撥付水上鄉公所，固有水上鄉公所於八
十六年九月十七日，以八十六嘉水鄉建字第二一七六八號函送第
一審法院之附件可稽（見第一審卷(五)第十一至十三頁）。然查上
訴人甲○○、乙○○辦理前揭工程，未依合約付款而涉有弊端等
情，業經水上鄉鄉民代表會於八十四年六月七日，以嘉水鄉代字
第一五六號分別函送台灣嘉義地方法院檢察署及審計部處理；審
計部嗣層轉發交所屬台灣省嘉義市審計室（下稱嘉義市審計室）
調查，經該室於八十五年四月二十八日完成調查報告，認上訴人
甲○○、乙○○等人涉有不法情事，並於八十五年五月十八日，
以審嘉二字第九一七號函送台灣嘉義地方法院檢察署偵辦，此有
嘉義市審計室調查卷（外放）及水上鄉鄉民代表會、嘉義市審計
室上開公函可參（見他字第二六一號他案卷宗第一至二十六頁、
偵字第二九八八號偵查卷宗第一至七頁）。各該證據資料倘若無
訛，則上訴人甲○○、乙○○此部分之犯行，於八十六年一月二
十八日台灣省政府撥付相關補助款予水上鄉公所之前，職司政府
機關財務稽查之審計部及犯罪偵查之檢察官應已發覺，並分別依
法處理及進行偵辦等情，應無疑義。原判決雖據此而說明：「甲
○○、乙○○提前支付前揭工程款，圖利各該承包商之利息差額
，雖應計算至八十六年一月二十八日止，但不得以八十六年一月
二十八日為其二人犯行終止之日，而應以八十四年八月八日最後
一次不法提前支付工程款為其二人犯行終止之日。」等旨（見原
判決第三十三頁，理由乙、五之(二)(1)末五行）。惟原判決既認定
上訴人甲○○、乙○○二人圖利各承包商之犯行終止日為八十四
年八月八日，復又謂其二人圖利各承包商之利息差額應計算至八
十六年一月二十八日云云，已有判決理由矛盾之違誤。又上訴人
甲○○、乙○○二人各次不法提前支付工程款後，至其犯行被發
覺時止，期間各該承包商所獲之期前利息，固可認係其二人圖利
他人之金額；然其二人之犯行經發覺後，已得由政府機關遮斷不
法利益之繼續累積（例如由水上鄉公所循民事途徑請求各該承包
商返還工程款），得否因政府機關之怠於遮斷，而認其被發覺後
之期前利息仍應計入圖利數額？亦非全無研求之餘地。原判決未
詳加釐清說明，遽為上開論斷，難謂適法。(二)、有罪判決所載之
事實如與其理由不相一致者，亦屬判決理由矛盾之違背法令。依
原判決事實欄第二、三項認定：上訴人乙○○與丙○○（原係水
上鄉公所建設課課員，主管掌理水利河川、工商管理、小型工程
施工監工管理，亦為依據法令從事公務之人員）分別係原判決事
實欄第二項第(一)至(五)款所示工程之監工及驗收人員，二人均明知
各該工程有與設計圖不符之瑕疵，不僅於監工期間未對前揭承包
商加以糾正改善，且於丙○○辦理前揭第(一)、(二)款「水頭村道路
排水改善工程」及「三界村道路排水改善工程」驗收工作時，乙
○○與之有登載不實犯意聯絡，連續代丙○○在驗收紀錄上記載
「外部尺寸與設計圖相符」、「經驗收除隱蔽部分由監工人員負
責外，其餘與結算相符，准予驗收」及「經丈量外部尺寸與設計
相符」、「經驗收除隱蔽部分由監工人員負責外，其餘與結算相
符，准予驗收」之不實驗收意見，經丙○○蓋章同意，足以生損
害於水上鄉公所對於驗收之正確性；其餘三項工程乙○○則在場
亦緘默不言，使丙○○得以辦理驗收通過；嗣各該驗收紀錄附隨
營繕工程結算驗收證明書、營繕工程結算明細表，由乙○○持向
水上鄉公所請款發給各該承包商，其二人直接圖利承包商之金額
共計十二萬七千九百零七元等情（見原判決第三至六頁）。倘若
不虛，則此部分上訴人丙○○與乙○○二人之間，應均有犯意之
聯絡，且彼此配合、分擔實施，以遂其圖利之犯行。乃原判決僅
就上開第(一)、(二)款之公務員登載不實部分，論其二人為共同正犯
（見原判決第三十五、三十六頁，理由乙、五之(五)、(六)），亦有
事實與理由不相適合之違誤。(三)、法院不得就未經起訴之犯罪審
判，刑事訴訟法第二百六十八條定有明文。犯罪事實是否已起訴
，應以檢察官起訴書犯罪事實欄記載為準，苟起訴書犯罪事實欄
未記載之犯罪事實，不得認為已起訴，除與起訴論罪部分有一罪
之關係，為起訴效力所及，應併予審判者外，未經起訴之犯罪事
實不得予以審判，否則，即有未受請求之事項予以判決之違法。
經查依起訴書犯罪事實欄及其附表之記載，關於原判決附表壹編
號十五所示之工程，檢察官並未起訴上訴人甲○○、乙○○二人
就此部分亦涉有提前支付工程款圖利承包商利息差額之罪嫌（見
起訴書犯罪事實欄第一項末十行及其附表二），原判決既認此部
分不成立犯罪，則與有罪部分並無裁判上一罪之關係可言，自非
起訴效力所及，乃竟併為審判而說明應不另諭知無罪（見原判決
第三十八至三十九頁，理由丙之一），揆諸上開說明，顯有未受
請求之事項予以判決之違背法令。(四)、原判決就公訴意旨另指：
上訴人甲○○、乙○○二人對於如原判決附表參（下稱附表參）
所示水上鄉公所辦理「台灣省政府補助均衡地方經濟發展八十四
年度補充計畫」委託設計，溢計設計服務費共五萬四千五百二十
四元，直接圖利乙○○胞弟劉福義經營之全修工程顧問股份有限
公司（下稱全修公司）。因認甲○○、乙○○二人此部分行為涉
犯（修正前）貪污治罪條例第六條第一項第四款之直接圖利罪嫌
云云部分（見原判決第三十九至四十頁，理由丙、二之(一)）。係
以：「被告（即上訴人）甲○○、乙○○此部分（即附表參部分
）被訴犯行之時間為八十三年十一月間，而被告等人欲圖利全修
公司之五萬四千五百二十四元既『尚未支付』，且既屬『溢計』
，全修公司即無債權可得行使，而未獲得利益，縱被告等人有圖
利他人之行為，亦屬未遂階段。縱認本件關於附表參部分，被告
甲○○、乙○○等人之行為於行為時於法不合，但如前所述，經
比較舊法（行為時法）、中間時法、新法等之規定結果，因依九
十年十一月七日修正公布施行之貪污治罪條例（新法）第六條第
一項第四款：『對於主管或監督之事務，明知違背法令，直接或
間接圖自己或其他私人不法利益，因而獲得利益者，處五年以上
有期徒刑，得併科新台幣三千萬元以下罰金。』之規定，可知現
行圖利罪之成立，對於圖得不法利益之構成要件部分已改為結果
犯且不處罰未遂犯，是新法最有利於被告。而於本院裁判時如前
揭說明圖利罪已不處罰未遂犯之行為，則本件溢計如附表參所示
十四項工程之設計服務費共計五萬四千五百二十四元部分，並未
支付，自不應加以論罪。」等由，並說明：「公訴人認此部分與
被告甲○○、乙○○前開對於主管事務直接圖利論罪科刑部分有
連續犯之裁判上一罪關係，爰就被告甲○○、乙○○被訴此部分
犯行，不另為無罪判決之諭知。」等旨（見原判決第四十一至四
十二頁，理由丙、二之(三)及(五)）。惟按行為後法律有變更，應依
刑法第二條第一項為新舊法律之比較適用者，係指被告行為後至
裁判時，無論修正前之法律，或修正後之法律，均構成犯罪者而
言。倘被告之行為，在修正前之法律雖有處罰明文；但修正後之
法律，因犯罪構成要件之變更，已無刑罰之規定時，則為犯罪後
之法律已廢止其刑罰之問題，自無刑法第二條第一項之適用，而
屬刑事訴訟法第三百零二條第四款有關諭知免訴之範圍。原判決
既認甲○○、乙○○二人此部分行為後，貪污治罪條例關於圖利
未遂罪已廢止其刑罰，乃竟依刑法第二條第一項比較新舊法律之
適用，再為不另諭知無罪之說明，併有判決適用法則不當之違背
法令。又關於公訴意旨另指：上訴人甲○○、乙○○二人就原判
決附表壹編號十三所示工程，意圖提前支付工程款而圖利承包商
，竟未俟台灣省政府撥付補助款，即由乙○○簽擬撥付工程款之
簽辦單，甲○○於核辦時未簽註任何意見（視為同意），嗣經鄉
長林崑山批示付款，涉犯圖利罪嫌云云部分，原判決以該部分工
程款實際上係於台灣省政府撥款後始行支付，因認應不構成犯罪
，而不另為無罪判決之諭知（見原判決第三十八至三十九頁，理
由丙之一）。經查此部分亦屬因法律變更而廢止其刑罰之情形，
基於上述說明，原判決認應不另諭知無罪，同屬違誤。以上或為
上訴意旨所指摘，或為本院得依職權調查之事項，應認原判決仍
有撤銷發回之原因。基於審判不可分原則，其他經原判決不另諭
知無罪部分，應一併發回。末按上訴人甲○○、乙○○因另涉貪
污案件，經台灣嘉義地方法院檢察署移送併辦部分（該署八十六
年度偵字第三二五一號、八十七年度偵字第一九九九號、九十三
年度偵字第六二八八號），與本件有無裁判上一罪關係而為本件
起訴效力所及，案經發回，宜併注意及之。
據上論結，應依刑事訴訟法第三百九十七條、第四百零一條，判
決如主文。
中　　華　　民　　國　九十六　年　　九　　月　二十一　日
                      最高法院刑事第五庭
                          審判長法官  林　增　福
                                法官  邵　燕　玲
                                法官  張　清　埤
                                法官  陳　世　雄
                                法官  蔡　國　在
      本件正本證明與原本無異
                                      書  記  官
中　　華　　民　　國　九十六　年　　九　　月　二十九　日
                                                      Ｋ
